【裁判字號】    94,訴,1803
【裁判日期】    950125
【裁判案由】    侵權行為損害賠償
【裁判全文】
臺灣板橋地方法院民事判決              94年度訴字第1803號
原      告  丙○○
訴訟代理人  王元勳律師
            李怡欣律師
被      告  甲○○○
上列當事人間請求侵權行為損害賠償事件，經本院於民國94年12
月28日言詞辯論終結，判決如下：
    主  文
原告之訴及假執行之聲請均駁回。
訴訟費用由原告負擔。
    事實及理由
一、原告起訴主張：(一)緣原告於民國92年8 月29日下午1 時25分
    許，即將萬安演習時，騎乘車號AMM-245 號重型機車於重慶
    南路1 段往永和方向，至寧波西街路口紅燈停車，等待號誌
    燈轉為綠燈2 秒後，起步穿越寧波西街時，適有被告駕駛車
    號8T-7567 號自小客車，為逃避萬安演習，竟強行闖越紅燈
    ，致原告不及閃避而遭被告所駕駛之車輛撞及，使原告人車
    倒地，因而受有腰部脊椎骨折及尾椎、身體右下肢等多處挫
    傷。依交通事故肇事原因初步研判表所載，可知肇事原因乃
    係由於被告違反燈號管制強行闖越紅燈所造成，被告應負賠
    償責任。(二)又本件車禍雖前經臺灣高等法院刑事庭為被告無
    罪判決確定，並據覆議意見及證人乙○○之證詞為被告有利
    之認定，然上開覆議意見就行車動向與被告所述不符，顯不
    足採，而證人乙○○所為證詞：「…該機車（即原告）是路
    口北往南的第一輛，自小客車（即被告）是西往東的最後一
    輛車。…（問：有無車輛緊跟著肇事機車（即原告）？）沒
    有注意到」，與被告於刑事庭審理時所供稱：「（問：在你
    前方有無其他車輛？）沒有…只有我一台車」、「我是那方
    向唯一的一台車」、「…我前面真的沒有車子」等語明顯不
    符，蓋依證人乙○○所言被告乃西往東的「最後一輛車」，
    足徵其義係指「同向前面尚有其他車輛」，故與被告所稱不
    符；再證人乙○○又言原告係北往南之第一輛車，足徵其義
    係指「同向後面尚跟隨有其他車輛」，此亦與證人乙○○證
    稱「沒有注意到有無車輛緊跟著原告機車」互相矛盾。另證
    人乙○○復證稱：「…我聽到碰撞聲後轉過頭第一個反應就
    是先去看燈號，因為印象模糊，我不確定當時看到的是什麼
    燈號，但我有注意到當時路口四個方向的車都停下來，再接
    下來重慶南路市紅燈變成綠燈，寧波西街市綠燈變成紅燈」
    等語，惟按肇事路口之寧波西街為單行道，重慶南路乃為雙
    向道，即該肇事十字路口僅有「西往東」、「北往南」及「
    南往北」共「三」個車行方向，則證人乙○○竟稱注意到路
    口「四」個方向的車都停下來云云，顯有謬誤；又若如證人
    乙○○所言路口「四個方向的車都停下來」，足見斯時路口
    號誌應適值所謂「三秒鐘四面紅燈」之所有車行方向皆屬紅
    燈之狀態，則依該路口號誌設計，其運作應為接下來重慶南
    路是紅燈變成綠燈，寧波西街則繼續保持紅燈狀態，而不會
    如證人乙○○所言，接下來寧波西街竟是從綠燈變紅燈，綜
    上可知證人乙○○之證詞確實存有諸多疑點，不足據為被告
    有利之認定。(三)從而，承前所述，本件事故之發生，顯係因
    被告駕車未注意燈號管制強行闖越紅燈所致，被告應負完全
    責任，其有過失甚明。爰依民法第184 條第2 項、第191 條
    之2 規定，請求被告賠償原告因此所受損害，包括醫療費用
    新臺幣（下同）163,517 元，且目前仍在持續治療增加中；
    增加生活上之需要322,241 元（包括交通費89,125元、醫療
    器材費用19,116元、看護費用214,000 元）；不能工作所受
    損失1,242,000 元；精神慰撫金800,000 元，以上合計為2,
    527,758 元等語。並聲明求為判決：被告應給付原告2,527,
    758 元，及自起訴狀繕本送達翌日起至清償日止，按年息百
    分之五計算之利息；且願供擔保請准宣告假執行。
二、被告固不否認駕車與原告所騎乘之機車發生碰撞，致原告受
    有傷害之事，惟抗辯：原告就兩造間之車禍事件，曾對被告
    提出刑事告訴，雖經臺灣臺北地方法院檢察署檢察官提起公
    訴，但經臺灣臺北地方法院審理後判決被告無罪，嗣原告不
    服提起上訴，亦遭臺灣高等法院駁回上訴確定。而臺灣高等
    法院於審理時，曾就本案囑託臺北市車輛行車事故鑑定覆議
    委員會進行覆議，其結果認定被告就本件車禍「無肇事因素
    」，並認係原告違反號誌管制，為肇事原因，可見本件事故
    之發生，乃係由於原告違反號誌管制闖紅燈所致，被告並無
    過失，自無庸就原告所受損害負責等語。並聲明求為判決：
    駁回原告之訴及假執行之聲請；並願供擔保請准宣告免為假
    執行。
三、按侵權行為所發生之損害賠償請求權，以有故意或過失不法
    侵害他人權利為其成立要件，若其行為並無故意或過失，即
    無賠償之可言（最高法院49年臺上字第2323號、54年臺上字
    第1523號判例意旨參照）。本件原告固主張因被告駕車未注
    意燈號管制闖越紅燈，過失撞及原告受傷，請求被告依民法
    第184 條第2 項、第191 條之2 規定，負過失侵權行為損害
    賠償責任，然為被告所否認，並抗辯係因原告違反號誌管制
    闖紅燈所致，伊已盡相當之注意，並無過失等語。是本件應
    予審究之重點，為本件車禍事故之發生，是否為被告之過失
    所致。爰分析審酌如下：
  (一)查事發當日被告係駕車沿寧波西街由西往東行，原告則係騎
    乘機車沿重慶南路由北往南行進，兩車在設有燈光號誌之寧
    波西街、重慶南路口發生碰撞等情，迭據兩造於本件車禍刑
    事案件偵審程序中陳明綦詳，有臺灣高等法院93年度交上易
    字第172 號過失傷害案件歷審卷宗在卷可按。被告及原告之
    行進方向相互垂直，設若該2 人在行進肇事路口前均遵循號
    誌指示，則兩車當不致在該路口內發生碰撞，故參酌兩造於
    上開刑案中所述，渠二人互相指摘對方闖紅燈等情，其中之
    1 方有未依號誌指示行進，應可斷言。又依以下事證以觀，
    本院認關於事發之際肇事路口號誌為何之陳述，應以被告於
    刑案中所言：伊車通過肇事路口時號誌為黃燈等語（見臺灣
    臺北地方法院檢察署92年度偵字第22034 號卷第3 、13頁）
    為可採。
  (1)案發當時刑案證人乙○○確係因當日下午1 時30分舉行之「
    萬安26號」演習奉派在臺北市○○○路、寧波西街口執行交
    通管制疏導勤務，故演習尚未開始前即在前開路口待命之員
    警，業據證人乙○○於刑案中證述屬實（見臺灣臺北地方法
    院93年度交易字第50頁反面、第51五十一頁），並經臺北市
    政府警察局中正第二分局93年10月18日北市警中正二分刑字
    第09362494100 號函覆無訛（見臺灣高等法院93 年 度交上
    易字第172 號卷第76頁），參酌被告坦認證人乙○○確實為
    當日事發後第一批到場之警員，以及兩造於事發當日均一致
    向前往處理事故之交通員警表明：肇事後路口西南角正好有
    員警上前處理（見同上偵卷第12、13頁），足徵證人乙○○
    於本件案發當時確係在上開肇事地點之交叉路口附近值勤之
    員警無誤。又依證人乙○○所證述：本件事發時其正站立在
    寧波西街右轉重慶南路的路口，面朝重慶南路往南（即往中
    正橋）方向，其聽到本件事故兩車碰撞之聲響後轉頭看，發
    現車禍在其右前方一點點，相距約10到20公尺等語（見同上
    地院卷第51、52頁），可知證人乙○○當時所在位置距肇事
    地點甚近，應可清楚查知現場狀況；且其與被告及原告均無
    特殊親誼關係，是其所為證述在場見聞內容，應無偏頗任何
    一方之虞，當可採信。另證人謝幼敏係案發當時乘坐在被告
    所駕駛自小客車副駕駛座之人，親眼目睹本件案發經過，雖
    其與被告間有業務往來之關係（證人謝幼敏係被告之客戶）
    ，然依其所述，其與被告間僅有公事上的往來，充其量可以
    算是普通朋友關係，私下不常聯絡，可見其與被告間之關係
    並非密切，當無甘冒自己觸犯偽證罪之危險，而為有利被告
    之虛偽證述，是證人謝幼敏既係於刑案中先經具結後始令其
    作證，則於查無其他事證足資證明其所言確與事實不符外，
    自亦應認其所為證述，足堪採信，合先敘明。
  (2)本件依證人謝幼敏於車禍刑案案件審理時所證稱之內容：「
    當時我在被告車上，因為之前我請被告帶我去歷史博物館買
    畫，買完請被告送我到秀傳醫院附近，車子行經1 個路口時
    ，我們車子要往前開，和我們車子垂直的左側有1 排機車，
    突然1 台機車衝出來，當時我看到我們的行向號誌是黃燈，
    被告看到1 台機車衝出來以後也嚇一跳，緊急向右轉，但還
    是撞倒了：：：：」、「（檢察官問：你說看到機車衝出來
    的時候，你們的行向是黃燈？）對，我是看對面的號誌。」
    、「（檢察官問：你看到機車衝出來的時候，你嚇了一跳？
    ）是的」、「（檢察官問：當時的情況下，以一般人的反應
    不會馬上去看燈號，你為何會去看燈號？）因為當時左方有
    1 排機車，但只有1 台衝出來，我直覺想到我們是不是闖紅
    燈，所以有去看燈號。」，核與一般吾人之日常經驗法則並
    無相違背之處，且亦與被告所辯稱其所駕駛之車輛行經肇事
    路口時是黃燈等語相互符合，是被告上開所辯，已非不足採
    信。
  (3)何況，復依證人乙○○對於其當日在場見聞之狀況所為之明
    確證述：其在聽見車禍碰撞聲後轉頭過去查看，發現1 台往
    東行駛之自小客車與北往南行駛之機車發生碰撞，自小客車
    為西往東方向最後1 輛車，機車則為北往南方向第1 輛車；
    其轉頭查看車禍狀況時，第1 個反應就是先去看燈號，因印
    象模糊，無法確定當時看到的燈號為何，但其有注意到當時
    肇事路口4 個方向的車都停下來，再接下來重慶南路之南北
    向是由紅燈變成綠燈，寧波西街之東西向則由綠燈變成紅燈
    ，且其聽到碰的一聲時，轉頭過來以後肇事路口內只有本件
    肇事的2 台車，後來重慶南路的車子就緊跟著起步等情（見
    同上地院卷第51、52頁），再佐以本件肇事地點臺北市○○○路、寧波西街交叉路口之交通號誌，為簡單二時相運作，
    第一時相為重慶南路南北通行，第二時相為寧波西街單行道
    西往東通行；第一時項清道時間黃燈三秒、全紅二秒，第二
    時相清道時間黃燈三秒、全紅三秒，有臺北市交通管制工程
    處93年8 月31日北市交工控字第09330178300 號函可稽（見
    同上高院卷第22頁），當可推知於證人乙○○聽見本件事故
    兩車碰撞聲響後轉頭查知狀況時，斯時上開路口號誌應係處
    於四方全紅之清道時間，在此之後，該路口重慶南路之南北
    向號誌方變換為綠燈，更可見重慶南路方向之交通號誌，係
    於本件車禍發生後，始轉換為綠燈，否則在重慶南路上與原
    告同方向行使之車輛當不致在車禍發生後才開始起步行進。
    由此益見原告所稱係見其行向號誌變為綠燈後，始起步云云
    ，委實不足採信。
  (4)此外，由上揭證人乙○○所為證述，本件事故兩車碰撞係發
    生在其轉頭查看肇事路口狀況前，亦即係發生在南北向號誌
    變換之前，以及另參酌兩造於刑案中分別所為陳述，當日渠
    等進入路口發現對方車子，約1 、2 秒鐘後發生碰撞（同上
    地院卷第44、56頁），而該路口號誌四面紅燈清道時間僅有
    3 秒，證人乙○○聽到碰撞聲響回頭查看時，該路口號誌係
    正處於四面全紅清道狀態，前亦已述及，肇事兩車復係在分
    別進入路口看到對方後，1 、2 秒後方發生碰撞，綜合上述
    ，當可得知本件兩車進入各該路口時，各該路口號誌應係分
    別處於四面全紅之前一時相，亦即寧波西街之東西向應為綠
    燈轉黃燈、重慶南路之南北向應為紅燈之狀態，誠堪認定。
    準此，當日騎乘機車沿重慶南路由北往南行駛之原告，係在
    南北向號誌尚為紅燈時即搶先進入路口，被告則係在東西向
    號誌由綠轉黃即將變換為紅燈之際進入路口，應無可疑。從
    而，益徵被告及證人謝幼敏上開所述：被告之車係在東西向
    尚未變為紅燈前即進入路口等語，確堪信實。原告堅稱其係
    俟南北向變換為綠燈後方起步前行云云，則難認與事實相符
    。
  (5)又按道路交通標誌標線號誌設置規則第206 條第4 款規定：
    「圓形黃燈用以警告車輛駕駛人及行人，表示紅色燈號即將
    顯示，屆時將失去通行路權」。故而可徵駕駛人與行人在號
    誌為黃燈時，並非無路權通過道路，而僅係提醒駕駛人與行
    人即將失去路權。因此，亦尚難認被告在到達停止線時，該
    行向號誌雖為黃燈，而被告仍持續前進，有何積極違反號誌
    指示之過失，併予說明。
  (二)次查，原告固另認被告有未注意車前狀況之過失，惟觀諸刑
    事案件中所附照片及現場圖（見同上偵卷第10、17頁），事
    發後被告之車係停放在肇事路口西南側寧波西街第2 車道與
    重慶南路北往南第3 車道延伸線之交會處，車頭右傾約45
    度，右前車角距重慶南路路緣之垂直距離約為2.4 公尺，該
    車右後車角距寧波西街之停止線垂直距離約為5 公尺（蓋現
    場圖之比例尺係以圖上1 公分表示實際距離2 公尺，經測量
    被告之車右後車角距停止線在該圖上之垂直距離約為2.4 公
    分），以該車停放之角度、位置觀察，再佐以被告及證人謝
    幼敏均稱：被告當日係沿寧波西街欲至肇事路口左轉，因突
    見原告之車駛近，方往右邊閃避等語，可知當日被告駕車沿
    寧波西街往東行駛，該車甫駛離停止線進入肇事路口再前行
    約5 公尺左右，即發現原告之來車而往右閃避未果。被告於
    事發後表明斯時伊車時速不超過每小時45公里（見同上偵卷
    第13頁），苟以被告車速為每小時40公里計算，被告之車駛
    離寧波西街之停止線後不到一秒即會與原告之機車發生碰撞
    （蓋時速40公里時，每秒行進距離約為11.1公尺），此核與
    被告及原告所述：兩車進入路口後，約1 、2 秒即發生碰撞
    等語相合。而本件事故發生之際，被告係遵守號誌指示行進
    肇事路口，原告則係在該行向尚為紅燈時即搶先起步進入路
    口，前已詳論，被告本可合理期待原告亦遵守號誌指示行進
    ，不致在路口南北向號誌尚為紅燈時進入路口，惟原告貿然
    闖越紅燈前行，甫進入路口旋與行至該處之被告汽車發生碰
    撞，如此猝不及防之危險狀況，本非被告所能預見，亦無防
    免之可能性存在，是以實難認為被告對兩車碰撞之結果，有
    未注意車前狀況之過失。
  (三)再查，被告雖坦認伊在行經肇事路口前，係沿寧波西街右側
    車道行駛，本欲在肇事路口左轉重慶南路續往北行。而道路
    交通安全規則第102 條第1 項第5 款、第2 項分別規定：「
    汽車行駛至交岔路口，在四車道以上或同向二車道道路，欲
    左轉彎時，應距交岔路口三十公尺前換入內側車道或左轉車
    道」、「同向有二以上之車道者，左側車道為內側車道，右
    側車道為外側車道」，寧波西街同向有2 車道，此觀諸現場
    圖之記載即明（見同上偵卷第10頁），依據前開規定，被告
    在該路口欲左轉，本應於行至交岔路口30公尺前換入左側車
    道。然本件事故係因原告擅自闖越紅燈進入路口所致，前已
    述及，故被告在左轉前未換入左側車道，雖違反前引交通安
    全法規之規定，然此項違規與本件事故之肇致，並無相當因
    果關係，而僅屬一般行政違規，是以亦難以此認定被告對本
    件事故之肇致有何過失。至刑事案件中所附之道路交通事故
    現場圖、調查報告表、交通事故談話紀錄表、道路交通事故
    補充資料表、現場照片、診斷證明書等件，雖可作為被告確
    實駕車與原告騎乘機車發生碰撞，致原告受傷之佐證，惟由
    該等文件亦尚不足以認定被告對本件事故之發生為有過失，
    是亦難執此遽為對被告不利之認定，附此敘明。
  (四)末者，本件經送覆議鑑定結果，臺北市車輛行車事故鑑定覆
    議委員會之覆議意見為「一、丙○○（即原告）駕駛AMM-24
    5 號重機車，涉嫌違反號誌管制，為肇事原因（依證言）。
    二、甲○○○（即被告）駕駛8T-7567 號自小客車：無肇事
    因素。」，並於「伍、肇事分析」欄內明確記載「三、路權
    歸屬：(一)汽車行駛至交叉路口，應遵守燈光號誌或交通警察
    之指示。依證言Ｂ車（即原告之車）肇事前未俟重慶南路號
    誌轉換為綠燈時，即搶先起步，為肇事原因。(二)Ａ車（即被
    告之車，覆議意見書原誤載為Ｂ車，後已更正）依證言係行
    進中之車輛，於號誌變換之際右轉，無肇事因素。」，有覆
    議鑑定意見書可憑（見同上高院卷第101 、102 頁），亦可
    資為被告並無過失行為之依據。至於臺北市車輛行車事故鑑
    定委員會之鑑定意見雖認「一、甲○○○駕駛8T-7567 號自
    小客車：涉嫌違反號誌管制（依證言）。（肇事原因）。二
    、丙○○騎乘AMM-245 號重機車：涉嫌違反號誌管制（依證
    言）。（肇事原因）。」（同上高院卷第14頁），然其所為
    之研判與前述相關證人及證據資料所顯示之情形並不相符，
    且該鑑定意見復為覆議意見所推翻，自不足資為不利於被告
    之論據。此外，本件車禍事故發生後，因原告提出刑事告訴
    ，經臺北市政府警察局中正第二分局報請臺灣臺北地方法院
    檢察署檢察官偵查後，依過失傷害罪嫌將被告提起公訴，但
    臺灣臺北地方法院業以93年度交易字第62號判決被告無罪，
    並經臺灣高等法院93年度交上易字第172 號判決維持被告無
    罪定讞，有調閱之上開刑事偵審案卷可稽，亦係同認被告無
    過失責任確定。
  (五)基上，被告於事發時依照行車方向號誌指示行駛，對於妨止
    危險發生之相關交通法規已經遵守，並盡相當之注意義務以
    防止危險發生；又可信賴原告及其他共同使用道路之公眾，
    均應依標誌之指示不得貿然闖越紅燈，堪認此時被告應無顧
    慮及閃避原告有違規闖越紅燈行為之義務。從而，被告對原
    告突然闖越紅燈之違規駕駛行為，依當時一般情形當無注意
    義務之期待可能性，且已盡其必要之注意義務，自難謂被告
    有何應注意且能注意卻未注意之駕駛過失責任可言。
  (六)此外，原告雖又於本院審理時指摘覆議鑑定意見就行車方向
    與被告所述不符，不足採云云。然依被告所述，其固稱原係
    要左轉重慶南路往北，但亦表示後來因為要閃避原告而右轉
    ，此原告亦不否認（見同上地院卷第44、45頁），故該覆議
    鑑定報告就Ａ車（即被告之車）依證言係行進中之車輛，於
    號誌變換之際右轉之記載，與被告所駕車輛之實際行進方向
    並無不符，原告上開指摘，容有誤解。至原告另質疑證人乙○○證詞不符部分，經細繹其證述內容，亦無不符之處，此
    由原告指稱證人乙○○證述被告是路口西往東最後1 輛車與
    被告稱其前方沒有其他車輛，只有被告1 台車不符云云即可
    明，蓋依上所述，被告駕車行經本件肇事路口時，其行向號
    誌為黃燈，即將轉為紅燈，按諸常理，其前方如有車輛，亦
    應已先行通過該路口，可知證人乙○○所稱被告是該行向最
    後1 輛車與被告稱其前方沒有車輛，應只是認知上敘述的不
    同，並無矛盾之處；原告其餘指摘情形亦同。是以原告於本
    件所為之指摘或質疑，顯均無理由，其聲請再傳訊證人乙○○到庭說明，本院認亦無必要。
四、綜上所述，原告主張被告駕車過失撞及原告受傷，既查明被
    告抗辯其於防止損害之發生，已盡相當之注意，並無過失為
    可採，則被告對原告自不負損害賠償之責任。從而，原告依
    民法第184 條第2 項、第191 條之2 規定，請求被告給付原
    告2,527,758 元，及自起訴狀繕本送達翌日即94年9 月14日
    起至清償日止，按年息百分之五計算之利息，洵屬於法無據
    ，為無理由，應予駁回。本件原告之訴既經駁回，其假執行
    之聲請，亦失所附麗，應併駁回之。
五、原告聲請訊問證人丁○○無非要證明證人乙○○曾自稱其未
    目睹肇事經過及肇事當時之行車燈號，但此事實業經證人乙○○證稱綦詳，此觀證人乙○○於刑案中所為證述，均係在
    陳述其於本件車禍發生後在現場所見情形可得而知，二者並
    無扞格之處，亦無調查必要。至被告所提其他攻防方法因與
    本案判斷無關，故亦無須再予調查，均併此敘明。
六、據上論結，本件原告之訴為無理由，依民事訴訟法第78條，
    判決如主文。
中    華    民    國    95    年    1     月    25    日
                        民事第一庭法  官  黃若美
以上正本係照原本作成
如對本判決上訴，須於判決送達後20日內向本院提出上訴狀
中    華    民    國    95    年    1     月    25    日
                                  書記官  吳俊達


司法院資訊處製作；財團法人民間司法改革基金會備份。
